臺灣高等法院民事判決　　　　　　　　　 99年度上字第962號
上訴人　即
附帶被上訴人　許子源
被上訴人即
附帶上訴人　　李遇勝
兼　上一人
法定代理人　　李黃英
被上訴人即
附帶上訴人　　李文馨
　　　　　　　李梅芳
　　　　　　　李泉源
上五人共同
訴訟代理人　　佘遠霆律師
上列當事人間請求侵權行為損害賠償事件，上訴人對於中華民國
99年7月19日臺灣板橋地方法院99年度重訴字第130號第一審判決
提起上訴，被上訴人為附帶上訴，本院於100年6月15日言詞辯論
終結，判決如下：
    主  文
原判決關於(一)命上訴人給付被上訴人李遇勝之金額於超過新臺幣
壹佰貳拾壹萬零伍拾捌元本息部分，及該部分之假執行宣告；(二)
駁回被上訴人李黃英、李文馨、李梅芳、李泉源後開第三項請求
部分，暨各該部分訴訟費用(除確定部分外)之裁判均廢棄。
上開(一)廢棄部分，被上訴人李遇勝在第一審之訴駁回。
上訴人應再給付被上訴人李黃英新臺幣貳拾萬元、再給付被上訴
人李文馨、李梅芳、李泉源各新臺幣肆萬元，及均自民國九十八
年十二月一日起，至清償日止，按年息百分之五計算之利息。
其餘上訴駁回。
被上訴人李遇勝之附帶上訴，及被上訴人李黃英、李文馨、李梅
芳、李泉源之其餘附帶上訴均駁回。
第一(除確定部分外)、二審訴訟費用，關於上訴部分，由被上訴
人李遇勝負擔二十分之一，餘由上訴人負擔；關於附帶上訴部分
，由上訴人負擔五分之一，餘由被上訴人負擔。
    事實及理由
一、被上訴人即附帶上訴人（下稱被上訴人）主張：被上訴人李
    遇勝於民國97年10月30日早上5時35分許，在新北市○○區
    ○○道路河堤便道機車道（下稱系爭道路）騎乘腳踏車時，
    遭上訴人即附帶被上訴人（下稱上訴人）騎乘車牌號碼AJ3-
    555號機車超速且未注意車前狀況從後撞擊(下稱系爭事故)
    ，致被上訴人李遇勝受有受有硬腦膜下血腫、外傷性蜘蛛網
    膜下出血、急性呼吸衰竭之重傷害，經送醫治療後，仍呈現
    昏迷不醒、意識不清等情狀，業經原法院98年度禁字第218
    號裁定宣告禁治產。查系爭道路沿路時速限制為20公里至40
    公里，惟上訴人之行車速度為70公里，且肇事地點並無煞車
    痕跡，是上訴人明顯超速；又系爭道路上設有行人穿越道，
    沿路上更有注意行人、慢行等標誌，上訴人竟未減速慢行、
    注意有無行人出入；又上訴人騎乘機車係位在被上訴人李遇
    勝所騎腳踏車之後，竟未與其保持行車之安全距離，顯已違
    反道路交通管理處罰條例第40條、交通安全規則第93條第1
    項前段、第94條第1項之規定，具有過失。被上訴人李黃英
    係李遇勝之配偶，被上訴人李文馨、李梅芳、李泉源係李遇
    勝之子女，爰依民法第184條第1項前段、第2項、第193條第
    1項及第195條第1項前段規定，求為命上訴人給付被上訴人
    李遇勝醫療費用新臺幣（下同）16萬4,552元、看護費用306
    萬9,191元、交通費用2萬3,600元、其他雜支費用25萬8,480
    元、非財產上損害之慰撫金200萬元；給付被上訴人李黃英
    慰撫金100萬元；給付被上訴人李文馨、李梅芳、李泉源慰
    撫金各50萬元之判決。
二、上訴人則以：被上訴人李遇勝未依規定騎乘腳踏車於自行車
    專用道，而行駛於機車專用道上，且系爭事故發生當時太陽
    並未升起，天色完全黑暗，且路燈未亮，被上訴人李遇勝亦
    未於後輪處設置反光或照明設備，致伊在晨霧及路燈未開啟
    之視線不良情況下，煞避不及致生系爭事故，被上訴人李遇
    勝對本件損害之發生，顯然與有過失，其過失比例應為70%
    ，依民法第217條之規定，應酌減或免除伊之損害賠償金額
    。又依救護車出勤救護紀錄表所示，救護人員係勾選被上訴
    人李遇勝意識清楚，則被上訴人李遇勝是否確無意識，尚存
    有疑義，且植物人之平均餘命應較一般人為短。又伊僅有高
    中畢業，目前係受僱擺攤賣水果，每月收入僅23,000元，工
    作並不穩定，名下亦無財產，被上訴人請求之慰撫金實屬過
    高等語，資為抗辯。
三、原審判命上訴人給付被上訴人李遇勝133萬1,640元；給付被
    上訴人李黃英28萬元；給付被上訴人李文馨、李梅芳、李泉
    源各14萬元，及均自起訴狀繕本送達之翌日即98年12月1日(
    見原審交重附民字卷第15頁)起至清償日止按年息5%計算之
    利息，而駁回被上訴人其餘之請求。
    上訴人就其敗訴部份提起上訴，其上訴聲明：(一)原判決不利
    上訴人部分廢棄。(二)上開廢棄部分，被上訴人在第一審之訴
    駁回。
    被上訴人之答辯聲明：上訴駁回。
    被上訴人就其敗訴部份提起附帶上訴，其附帶上訴聲明：(一)
    原判決關於駁回被上訴人後開第(二)項之訴部分廢棄。(二)上訴
    人應再給付被上訴人李遇勝56萬元；再給付被上訴人李黃英
    42 萬元；再給付被上訴人李文馨、李梅芳、李泉源各21萬
    元，及均自98年12月1日起至清償日止，按年息5%計算之利
    息(未聲明不服部分，已告確定)。
    上訴人之答辯聲明：附帶上訴駁回。
四、兩造不爭執之事實：(見原審重訴字卷第148頁背面、149頁
    ；本院卷第31頁背面)
(一)、被上訴人李遇勝於97年10月30日凌晨5時35分許騎乘腳踏車
    行經系爭道路時，遭上訴人騎乘機車自後撞擊，因而人車倒
    地，受有外傷性顱骨骨折合併硬腦膜下出血、蜘蛛膜下腔出
    血及多處腦挫傷等傷害。
(二)、上訴人因系爭事故所涉刑責，經原法院刑事庭依過失致重傷
    罪名判處有期徒刑6月確定(98年度交易字第359號)；被上訴
    人李遇勝因系爭事故所涉刑責，亦經原法院刑事庭依過失傷
    害罪名，判處拘役30日確定(98年度交簡字第4187)。
(三)、被上訴人李遇勝因系爭事故支出醫療費用16萬4,552元、交
    通費用2萬3,600元、其他雜支費用25萬8,480元。
    上開事實並有醫療費用收據、皖美照顧服務員繳費證明單、
    元復醫院附設護理之家私立元復老人養護中心收費明細表、
    和興救護車有限公司收據、救護車出勤救護紀錄表、統一發
    票、亞東紀念醫院診斷證明書、原法院98年度交簡字第4187
    號刑事簡易判決可稽（見原審重訴字卷第29至101、144、
    170頁；本院卷第40、62至64頁），並經本院調取原法院98
    年度交易字第359號刑事案件卷宗查明屬實，自堪信為真實
    。
五、被上訴人主張上訴人就系爭事故應負侵權行為損害賠償責任
    等語；而上訴人則以前揭情詞置辯。經查：
(一)、依原法院98年度交易字第359號刑事案件卷宗所附道路交通
    事故現場圖、道路交通事故調查報告表(一)、(二)、現場照片所
    示，系爭事故發生時間為97年10月30日清晨5時35分，事故
    地點為分設有腳踏車專用道及機車專用道之路段，該路段最
    高速限為40公里，路面乾躁，無缺陷，亦無障礙物，肇事地
    點位在機車專用道上，現場並未發現剎車痕(見外放臺灣板
    橋地方法院檢察署他字卷影卷第25至28、37至42頁)。
    而依上訴人在上開刑事案件警詢中自承其於肇事當時之行車
    時速為70公里，於發現被上訴人李遇勝時，距離僅不到1公
    尺等語(見上開他字卷影卷第30頁)，顯見上訴人於行經肇事
    地點時超速行駛，且未及注意車前狀況，致一時閃煞不及，
    自後追撞在機車專用道上違規騎乘腳踏車之被上訴人李遇勝
    。
(二)、按行車速度，依速限標誌或標線之規定；汽(機)車行駛時，
    駕駛人應注意車前狀況及兩車併行之間隔，並隨時採取必要
    之安全措施，道路交通安全規則第2條第1項第1款、第93條
    第1項前段、第94條第3項分別定有明文。上訴人在定有最高
    速限為40公里之系爭道路上，以時速70公里之行車速度超速
    行駛，且於行車時未注意車前狀況，致在近距離發現被上訴
    人李遇勝後，因閃煞不及而自後追撞被上訴人李遇勝所騎乘
    之腳踏車，自屬有違上開規定，而具有過失。此並經原法院
    98 年度交易字第359號刑事確定判決為相同認定。雖上訴人
    抗辯系爭事故發生時太陽並未升起，天色完全黑暗，且路燈
    未亮，被上訴人李遇勝亦未於後輪處設置反光或照明設備，
    致伊在晨霧及路燈未開啟之視線不良情況下，煞避不及致生
    系爭事故云云。惟查，依上開刑事案件所附交通部中央氣象
    局發布之97年日出日沒時刻表顯示，系爭事故發生當日臺北
    地區之日出時間為上午6時(見外放臺灣板橋地方法院檢察署
    調偵字卷影卷第68頁)，是上訴人抗辯系爭事故發生時迄未
    日出，天色猶屬昏暗等情，固堪信為真實。然上訴人在上開
    刑事案件警詢中既自承其行經肇事路段時，因起霧而開大燈
    行駛等語(見上開他字卷影卷第30頁)，顯見上訴人於肇事前
    已感知天候狀況不佳，行車視線並非良好，猶應注意減速慢
    行及車前狀況，俾作隨時煞停之準備，惟上訴人竟無視於上
    開天候狀況，恣意以時速70公里之行車速度超速行駛，致未
    及閃煞而肇事，自不能再執上開天候因素而推諉卸責。是上
    訴人聲請本院傳訊當日救謢人員到庭證明系爭事故發生時之
    天候狀況及能見度，並依此送請鑑定肇事責任，經核並無必
    要。
(三)、次按因故意或過失，不法侵害他人之權利者，負損害賠償責
    任；不法侵害他人之身體或健康者，對於被害人因此喪失或
    減少勞動能力或增加生活上之需要時，應負損害賠償責任，
    民法第184條第1項前段、第193條第1項分別定有明文。又不
    法侵害他人之身體、健康者，被害人雖非財產上之損害，亦
    得請求賠償相當之金額；上開規定，於不法侵害他人基於父
    、母、子、女或配偶關係之身分法益而情節重大者，準用之
    ，同法第195條第1項前段、第3項亦分別定有明文。被上訴
    人李遇勝因系爭事故而受有外傷性顱骨骨折合併硬腦膜下出
    血、蜘蛛膜下腔出血及多處腦挫傷等傷害，經送醫治療後，
    仍呈現意識不清、四肢無力，對外界溝通反應不良，須24小
    時臥床，日常生活需專人照顧，及使用氣切管及氧氣等情狀
    目前仍在元復醫院附設護理之家接受照護等情，有亞東紀念
    醫院99年10月13日、100年3月25日診斷證明書、私立元復老
    人養護中心住民收費明細表可稽(見本院卷第40、41、62 頁
    )，並經原法院98年11月13日98年度禁字第218號裁定宣告其
    為禁治產人(見原審交附民字卷第10頁)，依上開規定，被上
    訴人李遇勝自得請求上訴人賠償其因系爭事故而支出之醫療
    費、交通費、雜支費、看護費。又被上訴人李遇勝於系爭事
    故發生前，猶能自行騎乘腳踏車活動，卻因系爭事故而無法
    自理生活，且須終日臥床，使用氣切管及氧氣以維持生命，
    是其身心俱承受莫大痛苦，不言可喻，依上開規定，其亦得
    請求上訴人賠償非財產上損害之慰撫金。又被上訴人李黃英
    為被上訴人李遇勝之妻，被上訴人李文馨、李梅芳、李泉源
    為被上訴人李遇勝之子女，均與被上訴人李遇勝具至親關係
    ，是被上訴人李遇勝因系爭事故而呈現意識不清，無法自理
    生活之狀態，勢必使彼等難享天倫之樂，並須負擔沈重之照
    護責任，自屬侵害被上訴人李黃英、李文馨、李梅芳、李泉
    源等基於配偶或子女關係所生親情、倫理、生活扶持利益之
    身分法益，且屬情節重大，是被上訴人李黃英、李文馨、李
    梅芳、李泉源亦得依上開規定請求上訴人賠償慰撫金。
(四)、惟按損害之發生或擴大，被害人與有過失者，法院得減輕賠
    償金額，或免除之，民法第217條第1項定有明文。又腳踏車
    行駛，應遵守道路交通標誌、標線、號誌之指示，並服從交
    通指揮人員之指揮；腳踏車不得擅自變更裝置，並應保持煞
    車、鈴號、燈光及反光裝置等安全設備之良好與完整，道路
    交通安全規則第6條第1款、第119條第1項、第124條第1項亦
    分別定有明文。被上訴人李遇勝於事發當時，係騎乘腳踏車
    行經系爭道路時，遭上訴人騎乘機車自後撞擊，為兩造所不
    爭，而系爭道路為機車專用道，其旁另設有腳踏車專用道，
    亦有道路交通事故現場圖、現場照片可稽，可見被上訴人李
    遇勝於系爭事故發生時，並未依規定在腳踏車專用道行駛；
    又依被上訴人所不否認為真正之現場照片所示，被上訴人李
    遇勝所騎乘之腳踏車未設燈光，後輪處亦無反光設備，僅在
    兩側踏板處裝設有反光貼片(見本院卷第75頁)，而系爭事故
    發生時天色未亮，已如上述，則上開反光裝置對後方用路人
    而言，照明度尚有不足，影響行車安全，致遭上訴人自後追
    撞，是被上訴人李遇勝之行車行為，自屬有違上開道路交通
    安全規則之規定，具有過失，且其過失行為與系爭事故之發
    生具有相當因果關係，從而，上訴人抗辯被上訴人李遇勝就
    系爭事故與有過失，應減輕或免除伊之損害賠償責任等語，
    自屬有據。經衡酌被上訴人李遇勝固有未配置完備之反光裝
    置及侵入機車專用道之過失行為，惟經核其既係在系爭道路
    上持續行駛，而非突然闖入，尚非為後方來車所無從注意，
    而上訴人卻於天色未亮之際，率爾以70公里之時速超速行駛
    ，超過速限40公里將近一倍，復未注意車前狀況，致因閃煞
    不及而自後追撞被上訴人李遇勝等情，應認上訴人之過失程
    度較諸被上訴人李遇勝為重，其過失行為為系爭事故之肇事
    主因，應負60%之過失責任，而被上訴人李遇勝之過失行為
    為系爭事故之肇事次因，應就系爭事故負40%之過失責任。
    又上訴人聲請臺灣省車輛行車事故覆議鑑定委員會就系爭事
    故之過失責任予以鑑定，亦為相同認定，有該委員會覆議意
    見書可稽(見上開調偵字卷影卷第105頁)。
(五)、茲分就被上訴人所得請求上訴人賠償之金額，分述如下：
  1.被上訴人李遇勝部分：
  被上訴人李遇勝主張其因系爭事故支出醫療費用16萬4,552
    元、交通費用2萬3,600元、其他雜支費用25萬8,480元之事
    實，為上訴人所不爭執(見本院卷第31頁背面)，是其請求上
    訴人賠償上開損失，自屬有據。
  被上訴人李遇勝主張依據內政部頒布97年臺灣省簡易生命表
    所示，伊之平均餘命尚有6.9歲，以每月平均看護費用3萬
    5,000元計算，伊所得請求之看護費用為306萬9,191元之事
    實，上訴人僅爭執被上訴人李遇勝為植物人，免疫能力低
    弱，抵抗力較差，容易遭受感染，引發併發症，其存活率比
    一般人低，不應以一般人之平均餘命作為標準云云(見原審
    重訴字卷第162頁；本院卷第31頁背面、86頁)。惟查，系爭
    事故發生迄今已近3年，而被上訴人李遇勝之病況並無惡化
    跡象，有亞東紀念醫院診斷證明書可稽(見原審重訴字卷第
    170頁；本院卷第62、65頁)，可見被上訴人李遇勝雖因系爭
    事故受有重大傷害，倘若照護得宜，仍無生命危險。況醫學
    技術日新月異，重症病人之治癒率亦隨而提升，是被上訴人
    李遇勝未來亦非無治癒之可能，上訴人僅泛稱被上訴人李遇
    勝之存活率比一般人為低云云，既未舉證以實其說，則其所
    為此部分抗辯，自不足取。是被上訴人李遇勝請求上訴人賠
    償上開看護費，亦屬有據。
  被上訴人李遇勝所得請求上訴人賠償之慰撫金，經審酌被上
    訴人李遇勝為高職畢業，系爭事故發生時已81歲，名下無財
    產(見原審重訴字卷第20、23、102頁)，而上訴人為高中畢
    業，目前擺攤營生，每月收入約2萬餘元，名下無財產(見原
    審重訴字卷第 117、118、120；本院卷第 12、87 頁 )，及
    被上訴人李遇勝因系爭事故而需經年臥床，喪失自理生活能
    力，並需長期忍受氣切管及氧氣治療之痛楚等一切情狀後，
    認應以120 萬元為適當。
  依上所述，被上訴人李遇勝所得請求上訴人賠償之金額原係
    471萬5,823元(計算式：16萬4,552元＋2萬3,600元＋25萬
    8,480元＋306萬9,191元＋120萬元＝471萬5,823元)，惟其
    既應負擔40%之過失責任，已如上述，經按比例扣除後，其
    所得請求上訴人賠償之金額應為282萬9,494元【計算式：
    471萬5,823元×(1－40%)＝282萬9,494元，元以下四捨五入
    ，以下同】。又保險人依強制汽車責任保險法所為之保險給
    付，視為被保險人損害賠償金額之一部分，被保險人受賠償
    請求時，得扣除之，強制汽車責任保險法第32條定有明文。
    查被上訴人李遇勝於系爭事故發生後，曾向上訴人投保強制
    汽車責任險之新光產物保險股份有限公司申請強制汽車責任
    險理賠，並已受領保險給付161萬9,436元，有保險公司賠付
    匯款入帳存摺內頁可稽(見原審重訴字卷第113至115頁)，依
    上開規定，其請求上訴人賠償之金額，自應扣除上開保險給
    付，經扣除後，被上訴人李遇勝尚得請求上訴人賠償121萬
    58 元(計算式：282萬9,494元－161萬9,436元＝121萬58元)
    及加付法定遲延利息。
  2.被上訴人李黃英部分：
  被上訴人李黃英所得請求上訴人賠償之慰撫金，經審酌被上
    訴人李黃英為小學畢業，無業，名下有不動產，另有貸款債
    務(見原審重訴字卷第20、104至106頁)，而上訴人為高中畢
    業，目前擺攤營生，每月收入約2萬餘元，名下無財產(見原
    審重訴字卷第117、118、120；本院卷第12、87頁)，及被上
    訴人李黃英年事已高，卻因系爭事故而需長期負擔照護被上
    訴人李遇勝之責任，身心備受煎熬(見本院卷第65頁)等一切
    情狀後，認應以80萬元為適當。
  被上訴人李黃英依民法第195條第3項規定所得請求上訴人賠
    償慰撫金之權利，雖係固有之權利，然其權利既係基於系爭
    事故所生，自不能不負擔直接被害人即被上訴人李遇勝之過
    失，依公平之原則，亦應有民法第217條過失相抵規定之適
    用(最高法院73年臺再字第182號判例參照)。而被上訴人李
    遇勝就系爭事故應負40%之過失責任，已如上述，經按比例
    扣除後，其所得請求上訴人賠償之金額應為48萬元【計算式
    ：80萬元×(1－40%)＝48萬元】及加付法定遲延利息。
  3.被上訴人李文馨、李梅芳、李泉源部分
  被上訴人李文馨、李梅芳、李泉源所得請求上訴人賠償之慰
    撫金，經審酌被上訴人李文馨為大專畢業，任職金寶山事業
    股份有限公司，月薪約3萬餘元，名下有資產(見原審重訴字
    卷第20、104至106、153、154頁)；被上訴人李梅芳為大學
    畢業，現職藥師，名下有資產，亦有貸款債務，(見原審重
    訴字卷第20、107至110頁)，被上訴人李泉源為高職畢業，
    目前擺攤營生，收入不固定，名下無資產(見原審重訴字卷
    第20、111、112頁)；而上訴人為高中畢業，目前擺攤營生
    ，每月收入約2萬餘元，名下無財產(見原審重訴字卷第117
    、118、120；本院卷第12、87頁)，及被上訴人李文馨、李
    梅芳、李泉源因被上訴人李遇勝發生系爭事故，亦需長期負
    擔沈重之照護責任(見本院卷第65頁)等一切情狀後，認各應
    以30萬元為適當。
  被上訴人李文馨、李梅芳、李泉源依民法第195條第3項規定
    所得請求上訴人賠償慰撫金之權利，係基於系爭事故所生，
    應負擔直接被害人即被上訴人李遇勝之過失，已如上述，是
    彼等所得請求上訴人賠償之金額，經按被上訴人李遇勝就系
    爭事故所應負之40%過失責任比例扣除後，各應為18萬元【
    計算式：30萬元×(1－40%)＝18萬元】及加付法定遲延利息
    。
六、綜上所述，被上訴人李遇勝依民法第184條第1項前段、第
    193 條第1項、第195條第1項前段規定，請求上訴人給付121
    萬58元；被上訴人李黃英依民法第195條第3項規定，請求上
    訴人給付48萬元；被上訴人李文馨、李梅芳、李泉源依民法
    第195條第3項規定，各請求上訴人給付18萬元，及均自98年
    12 月1日起，至清償日止，按年息5%計算之利息部分，均屬
    應予准許；至逾上開金額之請求，即屬不應准許。原審就上
    開不應准許之其中命上訴人給付被上訴人李遇勝12萬1,582
    元(計算式：133萬1,640元－121萬58元＝12萬1,582元)本息
    部分，所為上訴人敗訴之判決，尚有未洽，上訴人之上訴論
    旨指摘原判決此部分不當，求予廢棄改判，為有理由；就上
    開應予准許部分之其中命上訴人給付被上訴人李遇勝121萬
    58 元本息、給付被上訴人李黃英28萬元本息、給付被上訴
    人李文馨、李梅芳、李泉源各14萬元本息部分，所為上訴人
    敗訴之判決，並無違誤，上訴人之上訴論旨指摘原判決此部
    分不當，求予廢棄改判，為無理由；就上開應予准許之其餘
    命上訴人給付被上訴人李黃英20萬元(計算式：48萬元－28
    萬元＝20萬元)本息、給付被上訴人李文馨、李梅芳、李泉
    源各4 萬元(計算式：18萬元－14萬元＝4萬元)本息部分，
    所為被上訴人李黃英、李文馨、李梅芳、李泉源敗訴之判決
    ，尚有未洽，被上訴人李黃英、李文馨、李梅芳、李泉源之
    附帶上訴論旨指摘原判決此部分不當，求予廢棄改判，為有
    理由；逾上開應予准許部分，原審就其中56萬元本息部分所
    為被上訴人李遇勝敗訴之判決、其中22萬元(計算式：42萬
    元－20萬元＝22萬元)本息部分所為被上訴人李黃英敗訴之
    判決、其中各17萬元(計算式：21萬元－4萬元＝17萬元)本
    息部分所為被上訴人李文馨、李梅芳、李泉源敗訴之判決，
    並無不合，被上訴人之附帶上訴論旨指摘原判決此部分不當
    ，求予廢棄改判，為無理由。
七、至兩造其餘之攻擊或防禦方法及未經援用之證據，經本院斟
    酌後，認為均不足以影響本判決之結果，自無逐一詳予論駁
    之必要，併此敘明。
八、據上論結，本件上訴人之上訴為一部有理由，一部無理由；
    被上訴人李遇勝之附帶上訴為無理由；被上訴人李黃英、李
    文馨、李梅芳、李泉源之附帶上訴為一部有理由、一部無理
    由，依民事訴訟法第450條、第449條第1項、第78條、第79
    條，判決如主文。
中    華    民    國   100    年    6     月    29    日
                    民事第十二庭
                        審判長法  官  吳謀焰
                              法  官  李瑜娟
                              法  官  許紋華
正本係照原本作成。
上訴人如不服本判決，應於收受送達後20日內向本院提出上訴書
狀，其未表明上訴理由者，應於提出上訴後20日內向本院補提理
由書狀（均須按他造當事人之人數附繕本）上訴時應提出委任律
師或具有律師資格之人之委任狀；委任有律師資格者，另應附具
律師資格證書及釋明委任人與受任人有民事訴訟法第466條之1第
1項但書或第2項（詳附註）所定關係之釋明文書影本。如委任律
師提起上訴者，應一併繳納上訴審裁判費。
被上訴人均不得上訴。
中    華    民    國   100    年    6     月    30    日
                              書記官  廖逸柔
附註：
民事訴訟法第466條之1（第1項、第2項）：
對於第二審判決上訴，上訴人應委任律師為訴訟代理人。但上訴
人或其他法定代理人具有律師資格者，不在此限。
上訴人之配偶、三親等內之血親、二親等內之姻親，或上訴人為
法人、中央或地方機關時，其所屬專任人員具有律師資格並經法
院認為適當者，亦得為第三審訴訟代理人。